臺灣苗栗地方法院刑事判決　　　　　　　 95年度易字第735號
公　訴　人　臺灣苗栗地方法院檢察署檢察官
被　　　告　甲○
　　　　　　　　　　國民身分證.
選任辯護人　乙○○　律師
上列被告因恐嚇等案件，經檢察官聲請簡易判決處刑（95年度偵
字第2468號），本院認不宜以簡易判決處刑，改依通常審判程序
，判決如下：
    主  文
甲○犯侵入住宅附連圍繞之土地罪，處拘役伍拾日，如易科罰金
，以銀元參佰元即新臺幣玖佰元折算壹日。
    事  實
一、甲○因懷疑丁○○堆置位於苗栗縣頭屋鄉曲洞村11鄰104 之
    1 號1 樓住處庭院內水塘之石塊係其所失竊，竟於民國95年
    2 月23日上午9 時30分許，未經丁○○之許可，無故進入丁○○住宅前設有圍牆及大門附連圍繞之庭院土地內，以國語
    「小偷」、「贓物」，以客語表示「要到法院把你搞得死死
    的」（起訴書誤載為「要讓你死到趴在地上」）、「如果沒
    有把你告倒，我的陳字就倒過來寫，我就跟你姓湯」等語與
    丁○○發生爭執（被訴公然侮辱及恐嚇無罪部分，容後補述
　　），嗣至丁○○友人戊○○前來拜訪丁○○時始離去。
二、案經丁○○訴由苗栗縣警察局苗栗分局報請臺灣苗栗地方法
    院檢察署檢察官偵查起訴。
    理  由
一、訊據被告對於上揭時、地進入告訴人丁○○位於苗栗縣頭屋
    鄉曲洞村11鄰104 之1 號住宅前之庭院內固坦承不諱，惟矢
    口否認有何無故侵入他人住宅前庭院犯行，辯稱：當時告訴
    人家中大門是開啟的，伊因合理懷疑告訴人住宅庭院內水塘
    之石塊係其所失竊，為追查石塊來源始進入，告訴人並未拒
    絕伊進入，進入後亦未請求伊退去云云。
二、按刑法第306條之罪，重在保護個人之住屋權即個人居住之
    場所有不受其他人侵入留滯其內干擾與破壞之權利，故該條
    第1 項之罪係以未經同意無故進入他人住宅、建築物或附連
    圍繞之土地或船艦為構成要件。而所謂「無故侵入」，係指
    行為人無權或無正當理由，或未得住屋權人之同意，而違反
    住屋權人之意思，以積極作為或消極不作為之方式進入他人
    之住宅或建築物，至其係公然或秘密、和平抑或強行為之，
    均非所問。又有無正當理由而侵入，其理由正當與否，應以
    客觀標準觀察，凡法律、道義、習慣等所應許可，而無背於
    公序良俗者，始可認為正當理由。而所謂住宅係指供人住宿
    之房屋，建築物則係指圍有牆壁，上有屋頂，可供居住或其
    他用途之土地上定著物，至附連圍繞之土地則係指附連或圍
    繞他人住宅或建築物之土地，該附連圍繞之土地本質上即有
    保護居家安全之作用在。
三、查本件告訴人位於苗栗縣頭屋鄉曲洞村11鄰104 之1 號之住
    宅係供告訴人日常生活起居之住宿房屋，且該住宅設有圍牆
    環繞其周圍，圍牆內設有庭院及水塘乙節，業據證人即告訴
    人丁○○於偵、審中證述明確，復為被告所不爭執，並有照
    片20幀在卷可稽（參見臺灣苗栗地方法院檢察署95年度偵字
    第2468號偵查卷第15至24頁），則告訴人住宅圍牆範圍以內
    之庭院部分即為附連該住宅之土地，應堪認定。次查，被告
    前往告訴人上揭住宅時，大門雖未上鎖但係關閉，告訴人事
    先並不知情被告欲前來，係被告自行開啟告訴人上揭住宅大
    門後進入庭院等情，亦據證人丁○○於警詢時及本院審理中
    證述甚詳（參見前揭偵查卷第8 頁、本院96年1 月4 日審判
    筆錄第6 、7 頁），是被告辯稱當時大門係已開啟云云，自
    不足採信。況退步言，縱認被告所辯屬實，惟亦不得僅因告
    訴人家中大門開啟，遽認告訴人係同意任何人自由進入其住
    宅或庭院，是本件被告進入告訴人住宅庭院事先並未得到告
    訴人之同意，應堪認定。至被告雖辯稱：伊因合理懷疑告訴
    人住宅庭院內水塘之石塊係其所失竊，為追查石塊來源始進
    入，應認係屬維護權利之行為云云。惟按債權人主張權利，
    除一般權利行使方式以外，法律尚定有自助行為等行使債權
    之正當方法，除有符合民法第151 條所規定自助行為之情形
    外，債權人尚不得私擅侵入債務人之住宅或附連圍繞之土地
    。查本件縱認被告係為追查其所失竊之石頭，亦未有若不及
    受法院或其他有關機關援助，且非於其時為之，則請求權不
    得實行或其實行顯有困難地之情形，況本件告訴人住宅庭院
    內水塘之石頭是否係被告所失竊之贓物，仍屬未明，自難僅
    憑被告之主觀懷疑，而採取上揭自助行為，並認告訴人有忍
    受被告自由進出其住宅及附連圍繞土地之義務。被告上揭辯
    解，均不足採信。是本件被告未經許可，無正當理由進入告
    訴人住住宅附連圍繞土地之行為，核與刑法第306 條第1 項
    規定之無故侵入他人住宅附連圍繞之土地罪構成要件相符。
    從而，本件事證明確，被告上揭犯行，足堪認定，應予依法
    論科。
四、比較新舊法部分：
    被告行為後，刑法業於94年2月2日修正公布，並於95年7 月
    1日施行。按行為後法律有變更者，適用行為時之法律，但
    行為後之法律有利於行為人者，適用最有利於行為人之法律
    ，現行刑法第2條第1項訂有明文。又以本次刑法修正之比較
    新舊法，應就罪刑有關之共犯、未遂犯、想像競合犯、牽連
    犯、連續犯、結合犯，以及累犯加重、自首減輕暨其他法定
    加減原因（如身分加減）與加減例等一切情形，綜其全部罪
    刑之結果而為比較，最高法院95年5月23日著有95年度第8次
    刑庭會議決議可資參照。再按比較適用最有利於行為人之法
    律，應就罪刑有關之一切情形比較其全部結果，而為一體之
    適用，不應一部分適用新法，一部分適用舊法，最高法院29
    年上字第964 號判例意旨參照。查被告行為後，刑法第33條
    第5款、第41條第1 項前段，均已修正，其中：
（一）刑法第33條第5 款罰金部分：
      刑法第306 條第1 項，法定刑為1 年以下有期徒刑、拘役
      或（銀元）300 元以下罰金，而修正後刑法施行法增訂第
      1 條之1 規定：「中華民國94年1 月7 日刑法修正施行後
      ，刑法分則編所定罰金之貨幣單位為新臺幣。94年1 月7
      日刑法修正時，刑法分則編未修正之條文定有罰金者，自
      94年1 月7 日刑法修正施行後，就其所定數額提高為30倍
      。但72年6 月26日至94年1 月7 日新增或修正之條文，就
      其所定數額提高為3 倍」，另刑法第33條第5 款修正為：
      「主刑之種類如下：五、罰金：新臺幣1 千元以上，以百
      元計算之」，是依修正後之法律，刑法第306 條第1 項所
      得科處之罰金刑最高為新臺幣9000元、最低為新臺幣1000
      元；然依被告行為時之刑罰法律，即罰金罰鍰提高標準條
      例第1 條前段規定之提高倍數10倍及修正前刑法第33 條
      第5 款規定之罰金最低額（銀元）1 元計算，該罪之罰金
      刑最高為銀元3000元，最低額為銀元1 元，若換算為新臺
      幣，最高額雖與新法同為新臺幣9000元，然最低額僅為新
      臺幣3 元。因此，比較上述修正前、後之刑罰法律，自以
      被告行為時關於科處罰金刑之法律較有利於被告。
（二）刑法第41條第1項前段部分：
　    本件被告犯罪時之刑法第41條第1 項前段規定：「犯最重
      本刑為5 年以下有期徒刑以下之刑之罪，而受6 個月以下
      有期徒刑或拘役之宣告，因身體、教育、職業、家庭之關
      係或其他正當事由，執行顯有困難者，得以1 元以上3 元
      以下折算1 日，易科罰金。」，又被告行為時之易科罰金
      折算標準，修正前罰金罰鍰提高標準條例第2 條前段（現
      已刪除）規定，就其原定數額提高為100 倍折算1 日，則
      本件被告行為時之易科罰金折算標準，應以銀元300 元折
      算1 日，經折算為新臺幣後，應以新臺幣900 元折算為1
      日。惟95年7 月1 日修正公布施行之刑法第41條第1 項前
      段則規定：「犯最重本刑為5 年以下有期徒刑以下之刑之
      罪，而受6 個月以下有期徒刑或拘役之宣告者，得以新臺
      幣1 千元、2 千元或3 千元折算1 日，易科罰金。」，比
      較修正前後之易科罰金折算標準，以95年7 月1 日修正公
      布施行前之規定，較有利於受刑人，是以，本件應依刑法
      第2 條第1 項前段，適用修正前刑法第41條第1 項前段規
      定，諭知易科罪罰金之折算標準。
（三）綜合比較新舊法結果，應以舊法（即行為時法）對被告有
      利，自應依刑法第2 條第1 項前段規定，整體適用行為時
      即修正前刑法第33條第5 款罰金、第41條易科罰金等規定
      。
五、核被告甲○所為，係犯修正前刑法第306 條第1 項之無故侵
    入住宅附連圍繞土地罪。爰審酌被告前有偽造文書及詐欺罪
    等犯罪前科，足見素行尚非良好，本件被告係為追查其所失
    竊之石頭始進入告訴人上開住宅庭院，及犯後於偵、審中均
    否認犯行，犯後態度尚非良好等一切情狀，量處如主文所示
    之刑，並依修正前刑法第41條第1 項前段諭知易科罰金之折
    算標準，以示懲儆。
六、至公訴意旨另以：被告於95年2 月23日上午9 時30分許，無
    故進入告訴人住宅前、設有圍牆及大門附連圍繞之土地後，
    在前開足使不特定多數人得以共聞共見之庭院中，以「幹你
    娘」、「不知羞恥」、「贓物」、「小偷」、「不知死活」
    、「不要臉」「偷石頭還不知」等使人難堪之侮辱言語辱罵
    告訴人，又復以「要讓你死到趴在地上」等危害生命言語，
    恐嚇丁○○，使其心生畏懼，足生危害於安全，因認被告涉
    犯刑法第305 條之恐嚇危害安全罪及同法第309 條第1 項之
    公然侮辱罪云云。
（一）訊據被告堅詞否認有何上揭對告訴人公然侮辱及恐嚇危害
      安全之犯行，辯稱：伊僅係為追查石塊來源，找告訴人理
      論，並未公然侮辱及恐嚇告訴人等語。
（二）按犯罪事實應依證據認定之，無證據不得認定犯罪事實；
      不能證明被告犯罪者，應諭知無罪之判決，刑事訴訟法第
      154 條第2 項及第301 條第1 項，分別定有明文。次按認
      定不利於被告之事實，須依積極證據，苟積極證據不足為
      不利於被告事實之認定時，即應為有利於被告之認定，更
      不必有何有利之證據；又事實之認定，應憑證據，如未能
      發現相當證據，或證據不足以證明，自不能以推測或擬制
      之方法，以為裁判基礎。而刑事訴訟法上所謂認定犯罪事
      實之積極證據，係指適合於被告犯罪事實之認定之積極證
      據而言，雖不以直接證據為限，間接證據亦包括在內；然
      而無論直接或間接證據，其為訴訟上之證明，須於通常一
      般之人均不致有所懷疑，而得確信其為真實之程度者，始
      得據為有罪之認定，倘其證明尚未達到此一程度，而有合
      理之懷疑存在時，致使無從形成有罪之確信，根據「罪證
      有疑，利於被告」之證據法則，即不得遽為不利被告之認
      定（最高法院30年上字第816 號、29年上字第3105號、30
      年上字第1831號、40年台上字第86號及76年台上字第4986
      號等判例意旨參照）。再按告訴人之指訴，係以使被告受
      刑事訴追為目的，故多作不利於被告之陳述，自不得以其
      指訴為被告犯罪之唯一證據，是其陳述是否與事實相符，
      固仍應調查其他證據以資審認。末按刑事訴訟法第161 條
      已於民國91年2 月8 日修正公布，其第1 項規定：檢察官
      就被告犯罪事實，應負舉證責任，並指出證明之方法。因
      此，檢察官對於起訴之犯罪事實，應負提出證據及說服之
      實質舉證責任。倘其所提出之證據，不足為被告有罪之積
      極證明，或其指出證明之方法，無從說服法院以形成被告
      有罪之心證，基於無罪推定之原則，自應為被告無罪判決
      之諭知（最高法院92年台上字第128 號判例意旨參照）。
（三）查本件公訴人認被告涉犯公然侮辱罪，無非以告訴人之指
      訴、證人丙○○於偵查中、本院審理中及證人戊○○於本
      院審理中之證述為其論據。按刑法上之公然侮辱罪，指侮
      辱他人，且侮辱行為係公然為之始可成立。又所謂公然，
      係指不特定人或多數人得以共見共聞之狀況，司法院29年
      院字第2033號解釋可資參照。
（四）經查，本件參諸被告與告訴人發生言詞爭執之地點係前開
      告訴人住宅之附連圍繞土地，該附連圍繞之土地周圍並有
      圍牆環繞其周圍，業如前述，並為被告及告訴人所供承不
      諱，衡情一般人對告訴人住宅圍牆內發生何事，應無法知
      悉，是本件自難認被告在告訴人上揭住宅庭院內，與告訴
      人之言語上爭執，係符合刑法第309 條第1 項之公然侮辱
      罪構成要件中「公然」係指不特定人得以共見共聞之要件
      。又發生爭執時在場之人除被告外，僅有告訴人及證人即
      告訴人之妻子丙○○2 人，證人戊○○尚未到達，亦據證
      人丙○○於本院審理中證述明確（參見本院96年1 月4 日
      審判筆錄第29頁），是本件亦不符合上揭條文「公然」係
      指多數人得以共見共聞之要件。是本件縱認被告確曾於起
      訴書所載上揭時、地，以「幹你娘」、「不知羞恥」、「
      贓物」、「小偷」、「不知死活」、「不要臉」「偷石頭
      還不知」等言語辱罵告訴人，亦難認被告成立刑法第309
      條第1 項之公然侮辱罪。
（五）另查，本件公訴人認被告涉犯恐嚇危害安全罪，無非以告
      訴人於偵查中指述被告於上揭時、地以客語對其說要讓告
      訴人死到趴在地上，並作勢要毆打告訴人，使其心生畏懼
      （參見前揭偵查卷第8 、36頁）。惟查，徵諸本件證人即
      告訴人於本院審理中證述：「（問：被告說要把你搞倒，
      是否是說要到法院去告你？）如果參照他前幾分鐘講的話
      ，我想他是要在法院把我弄倒。」、「（問：你說被告有
      用客家話跟你說『我要把你弄倒』或『要把你搞到死死的
      』，當時你是如何理解？）我不會覺得他要拿刀殺我還是
      把我推到地上怎樣，我認為他是要用法律途徑來威脅我、
      侮辱我。」、「『搞到你倒』、『把你弄到死死的』的翻
      譯比較接近被告所講的真意。『要讓你死到趴在地上』這
      個翻譯就比較偏離被告的意思。」等語（參見上揭審判筆
      錄第10、12、15、16頁），核與證人戊○○於偵查中證述
      ：「（問：甲○當時有否要至丁○○於死或傷害之意思？
      ）我沒有看到。」、「（問：陳所說罵的話及恐嚇話人？
      ）我沒有聽到。」等語（參前揭偵查卷第11、36頁），及
      於本院審理中證述：「（問：他有無以客家話說『要讓你
      死到趴在地上』？）他是用客家話說『搞到你倒』、『把
      你弄到死死的』，還說『要告到你翻過來』，應該不是『
      要讓你死到趴在地上』的意思，『要讓你死到趴在地上』
      這句話我沒有聽到。」等語（參見上揭審判筆錄第22頁）
      ，堪認本件係偵查中對被告所言客家言語內容有所誤譯所
      致，被告當時確係表示將以法律途徑對付告訴人無訛。是
      本件尚難僅以告訴人於偵查中之指述，遽認被告有以加害
      生命、身體、自由、名譽、財產之事，恐嚇告訴人。是被
      告上揭辯解，應堪採信。告訴人上揭指述，自不足採信。
（六）綜上所述，本件被告並未有公然侮辱及以加害生命、身體
      、自由、名譽、財產之事，恐嚇告訴人之犯行，均堪認定
      。本件尚難僅憑告訴人於偵查中之指述，遽認被告有公然
　    侮辱及恐嚇危害安全之犯行。被告上揭辯解，均堪採信。
      此外，復查無其他積極證據足認被告涉有公訴意旨所指之
      上開犯行，揆諸上揭說明，應認尚不能證明被告犯罪。惟
      公訴人起訴意旨既認此部份行為與上揭經本院論罪科刑之
      事實具有方法、結果牽連犯之裁判上一罪關係，爰不另為
      無罪之諭知。
七、至被告固於本院審理中聲請將告訴人住宅庭院水塘內之石塊
    送石礦公會鑑定，以調查水塘內之石塊頭是否係被告所失竊
    云云，惟查，如上所述，被告是否涉犯無故侵入住宅附連圍
    繞之土地罪，核與告訴人住宅庭院水塘內之石塊是否確屬被
    告失竊無涉，縱認水塘內之石塊確係告訴人所失竊，亦無礙
    於被告成立無故侵入住宅附連圍繞之土地罪，是本件認無送
    鑑定之必要，併此敘明。
據上論斷，應依刑事訴訟法第452 條、第299 條第1 項前段，刑
法第2 條第1 項前段、第306 條第1 項，修正前刑法第41條第1
項前段、第33條第5 款，罰金罰鍰提高標準條例第1 條前段，修
正前罰金罰鍰提高標準條例第2 條，現行法規所定貨幣單位折算
新臺幣條例第2 條，判決如主文。
本案經檢察官黃俊鳴到庭執行職務。
中　　華　　民　　國　　96　　年　　2　　月　　 8 　　日
　　　　　　　　　刑事第二庭　審判長法  官  楊  清  益
                              　    法  官  林  靜  雯
                                　  法  官  吳  炳  桂
以上正本證明與原本無異。
如不服本判決，應於判決送達後10日內向本院提出上訴狀（應抄
附繕本）。告訴人或被害人如對於本判決不服者，應具備理由請
求檢察官上訴，其上訴期間之計算係以檢察官收受判決正本之日
期為準。
　　　　　　　　　　　　　　　　    書記官  蘇  文  熙
中　　華　　民　　國　　96　　年　　2　　月　　 8 　　日
附錄本案論罪科刑法條全文：
刑法第306 條第1 項：
無故侵入他人住宅、建築物或附連圍繞之土地或船艦者，處1 年
以下有期徒刑、拘役或3 百元以下罰金。
